最高法院民事判決　　　　　　　　　　　　　　　八十八年度台上字第一○○五號
　　上 訴 人　戊○○
　　　　　　　己○○
　　　　　　　庚○○
　　被上訴人　丙○○
　　　　　　　乙○○
　　　　　　　甲○○
　　　　　　　丁○○
右當事人間請求損害賠償事件，上訴人對於中華民國八十六年十二月二十二日台灣高
等法院高雄分院第二審判決（八十六年度上字第二六一號），提起上訴，本院判決如
左：
    主  文
原判決關於駁回上訴人之上訴暨該訴訟費用部分廢棄，發回台灣高等法院高雄分院。
    理  由
本件原審維持第一審所為上訴人敗訴之判決，駁回上訴人之上訴，無非以：本件被上
訴人主張，上訴人共同基於詐欺犯意，始推由庚○○擔任會首邀集民間互助會，每會
金額新台幣（下同）一萬元。伊等受其欺騙，而分別由丙○○、甲○○、丁○○各參
加二會，乙○○參加一會。迨民國八十四年九月五日，於己○○以顯不相當之金額標
得第二十二期會款後，即行擅自宣布停會，庚○○隨即逃匿無蹤。致丙○○、甲○○
及丁○○所受損害各為四十四萬元，乙○○所受損害為二十二萬元之事實，業據被上
訴人陳述綦詳，並提出會單附卷為憑。經查，互助會開標時，戊○○及己○○有在場
，且亦代收會款，而由庚○○主持開標。有時戊○○亦會搭載庚○○去收會款，如去
繳付會款時，庚○○不在，會將會款交付己○○等情，業據證人薛李麗雲證述明確。
堪認上訴人間確有開標及收取會款行為的共同分擔。又再庚○○與戊○○既於八十四
年四月間即行辦妥離婚手續，有卷附戶籍謄本可稽，惟仍按月返回戊○○處主持開標
，衡之常情，即屬有違。參以己○○於八十四年九月五日以顯不相當之四千七百元高
額會金標得止會前最後一會，庚○○即逃匿無蹤，而自宣布停會，上訴人間顯有詐
騙他人之意思聯絡。另上訴人之共同詐欺行為，經第一審法院以八十五年度易字第一
三六六號判決戊○○、己○○共同詐欺罪，各處有期徒刑五月，緩刑四年確定，庚○
○則因逃匿，經通緝，亦有刑事判決書在卷可憑，並調閱該案刑事卷全卷審認無誤。
堪認被上訴人主張，上訴人以邀互助會方式，使伊陷於錯誤而參加互助會，進而詐騙
伊之金錢為實在。按上訴人共同以詐欺方式向丙○○等詐騙，使被上訴人陷於錯誤而
交付會款，顯係故意以背於善良風俗之方法，加損害於他人，被上訴人依民法第一百
八十四條第一項後段、第一百八十五規定，提起本件損害賠償訴訟，即非無據。按互
助會得標者應付之標金，乃屬活會會員應得之會息，此乃依通常情形，可得預期之利
益，依民法第二百十六條第二項規定，可認係所失之利益。從而，被上訴人以上開共
計二十二會得標者之標金，做為所失利益，即屬有據。被上訴人雖主張，所受損害即
二十二會中所繳付之會款及應得之標金會息，合計丙○○、甲○○及丁○○各為四十
四萬元，乙○○為二十二萬元。然系爭會單上除「阿連」、「阿惠」、「文秀」、「
阿娟」、「玉青」、「阿玉」等共九會，不知有無其人，並為會員所不認識，為證人
薛李麗雲所證實。從而系爭三十八會中，除其中十一會外，餘均確有其人。而十一會
中，庚○○及己○○各參加一會，其餘九會則無法證實確有其人，應屬虛構之會員名
單，則戊○○等辯稱三十八會中，僅有十一會會員名單無法證實，即屬可採。而此十
一會所收受之會款及得標者之標金，即屬被上訴人所受損害及所失利益，則其本於侵
權行為損害賠償請求權，其中丙○○、甲○○及丁○○各請求給付二十二萬元，乙○
○請求給付十一萬元，及均自起訴狀繕本送達最後被告即庚○○之翌日（八十六年一
月三十日）起按年息百分之五計算之利息，即屬正當，應予准許。庚○○當庭返還乙
○○五萬元，是第一審判決該部分所命給付應減縮之等詞。為其判斷之基礎。
惟查，本件原審認定上訴人共同以詐欺方式向被上訴人詐騙，使其陷於錯誤而交付會
款，係故意以背於善良風俗之方法，加損害於他人，係以上訴人始推庚○○擔任會首
邀集民間互助會，互助會開標時，戊○○及己○○有在場，且亦代收會款，而由庚○
○主持開標。有時戊○○亦會搭載庚○○去收會款，如去繳付會款時，庚○○不在，
會將會款交付己○○等情，因上訴人三人間確有開標及收取會款行為的共同分擔。迨
八十四年九月五日，於己○○以顯不相當之金額標得第二十二期會款後，即行擅自宣
布停會，庚○○隨即逃匿無蹤，為其論據。而於判決賠償金額時，忽謂其中有九會無
法證實確有其人，應屬虛構名單，則到底上訴人係以虛構名單，邀集互助會而行騙或
僅以上述單純之邀集互助會而行騙，原審未予明確調查審認，遽為上訴人不利之判決
，自欠允洽。又原審認定，系爭三十八會中，除其中十一會外，餘均確有其人。而十
一會中，庚○○及己○○各參加一會，其餘九會則無法證實確有其人，應屬虛構之會
員名單；卻又認定戊○○等所辯三十八會中，僅有十一會會員名單無法證實，即屬可
採。並作為其計算賠償金額之依據，其理由不無矛盾。上訴論旨，指摘原判決對其不
利部分不當，求予廢棄，非無理由。
據上論結，本件上訴為有理由，依民事訴訟法第四百七十七條第一項、第四百七十八
條第一項，判決如主文。
中      華      民      國    八十八    年      五      月     十四     日
                              最高法院民事第三庭
                                  審判長法官  朱  建  男
                                        法官  曾  煌  圳
                                        法官  許  澍  林
                                        法官  鄭  玉  山
                                        法官  陳  淑  敏
      右正本證明與原本無異
                                              書  記  官
中      華      民      國    八十八    年      五      月    二十八    日
